【裁判字號】    96,簡,945
【裁判日期】    970520
【裁判案由】    營業稅
【裁判全文】
臺北高等行政法院判決
                                     96年度簡字第00945號
原      告  甲○○
被      告  財政部臺灣省北區國稅局
代  表  人  陳文宗（局長）住同上
送達代收人  乙○○
上列當事人間因營業稅事件，原告不服財政部中華民國96年11月
26日台財訴字第09600434220號（案號：第 00000000號）訴願決
定，提起行政訴訟。本院判決如下：
    主  文
原告之訴駁回。
訴訟費用由原告負擔。
    事  實
一、事實概要：
    緣原告涉嫌未依規定申請營業登記，於民國（下同）93年 4
    月間興建房屋出售，銷售額合計新臺幣（下同） 1,763,878
    元，經被告機關所屬新竹市分局查獲，經審理違章成立，初
    查乃核定補徵營業稅額88,194元，並處罰鍰88,193元。嗣被
    告將原應納之營業稅額更正為0 元，核定應處罰鍰88,193元
    。原告不服，申請復查，未獲變更，提起訴願遭決定駁回，
    遂提起本件行政訴訟。
二、兩造聲明：
    (一)原告聲明求為判決：1.訴願決定、復查決定及原處分均撤
                          銷。
                        2.訴訟費用由被告負擔。
    (二)被告聲明求為判決：1.駁回原告之訴。
                        2.訴訟費用由原告負擔。
三、兩造之爭點：被告機關處原告罰鍰88,193元，是否適法？
    (一)原告主張之理由：
      1.新竹市○○段○ ○段298、299-2、299-3、299-4地號土
        地為原告與子女鄭克柔、鄭玉磬、鄭嘉佑分別所有十幾
        年的土地，91年間其等與原告共同商議於該地興建房屋
        ，並於92年9月拿到新竹市○○路137巷9 、11、13、15
        號之建築使用執照（鄭玉磬、父親、鄭嘉佑各一棟、原
        告一棟），辦妥所有權登記，原計畫將來大家能住在一
        起，並就近照顧年老父母，惟嗣後因大家調職不易，無
        法離開台北，加之該地治安不佳竊盜頻傳，乃於93 年4
        月將屬於原告之房屋「新竹市○○路137巷9 號」出售，
        並依所得稅法規定，於94年5 月申報93年綜合所得稅時
        ，列為財產交易所得，加計於綜合所得總額中計算應納
        綜合所得稅額。原告單純在擁有已十幾年的自己的土地
        上建屋，並於辦妥所有權登記後出售，該售屋之所得是
        屬所得稅法中的財產交易所得，該所得原告已於申報所
        得稅時申報，並無逃漏。被告縱認原告售屋不屬所得稅
        法中財產交易所得的範圍，而認係屬營利行為，該行為
        也是屬於一時性的交易行為，屬綜合所得稅法第14條規
        定之「一時貿易所得」，只需於申報綜合所得稅時，於
        「營利所得」中申報。原告售屋行為，並不是加值型及
        非加值型營業稅法規定應課徵營業稅的範圍，故沒有「
        未依規定申請營業登記而營業」致漏繳營業稅暨「未依
        法規定給與他人憑證」之情事。
      2.被告前於94年9月5日以財營業字節00000000000000號處
        分書以上述事實認定有違章，於裁處原告「應補徵營業
        稅額新台幣88,194元（已於94年8 月16日補繳）應處罰
        緩88,193元」，原告對補徵營業稅及罰鍰之處分不服，
        於94年11月3 日申請復查在案，被告迄今未作成復查決
        定，逕以95年5月3日北區國稅竹市三字第0950004013號
        函再檢送95年度財營業字第00000000000000號處分書（
        註：字號與94年處分書一樣），敘明「原於94年9月5日
        財營業字第00000000000000號處分書應予作廢」，並於
        該函敘明「原應納之營業稅額88,193元，更正為0 元」
        ，而查其95年檢送的新的處分書，除了主文將「應補徵
        營業稅額新台幣88,194元（已於94年8 月16日補繳）」
        文字刪除外，其餘與94年之處分書一模一樣，適用法條
        及應處罰鍰欄及漏稅額或（暨）罰鍰計算方式欄，書寫
        的漏稅額仍然是88,194元，與94年之處分書一樣，而被
        告95年5月3日北區國稅竹市三字第0950004013號函又於
        說明表示「原應納之營業稅額88,193元，更正為0 元」
        ，原應納之營業稅額既更正為0 ，為何95年新的處分書
        上仍有漏稅額及漏稅罰？仍有「同時觸犯租稅行為罰及
        漏稅罰」的問題？
      3.原告94年11月3 日申請復查，依被告審核結果，應做成
        復查決定書，將補徵營業稅部分撤銷（即更正為0 元）
        ，罰鍰維持原處分，原告不服，可直接再提訴願，惟被
        告不依規定之行政救濟程序辦理，竟將原處分書作廢，
        重新作另一處分書致原告不能循序訴願，必須再從新對
        罰鍰處分申請復查，延誤原告循序提起行政救濟的權益
        。原告未接獲94年申請復查的復查決定書，直至接獲被
        告95年新的處分書後，不得不又於95年5 月22日再次對
        營業稅罰鍰申請復查，迄96年9月5日才接獲被告96年9
        月3 日北區國稅法一字第0960008337號之復查決定書，
        該復查決定書並未寫明是就原告何時申請的復查做復查
        決定，如是就原告94年所申請的復查做決定，然原告94
        年是對補徵營業稅額及處罰鍰不服，申請復查，並非僅
        對罰鍰申請；如是就原告95年所申請的復查做決定，但
        95年原告復查時，原核定補徵的營業稅已更正為0 ，並
        非如復查決定書所述為88,194元。
      4.按「在中華民國境內銷售貨物或勞物及進口貨物，均應
        依本法規定課徵營業稅」、「營業稅之納稅人如左：一
        、銷售貨物或勞務之營業人。…」、「有左列情形之一
        者，為營業人：一、以營利為目的之公營、私營或公私
        合營之事業。二、非以營利為目的之事業、機關、團體
        、組織，有銷售貨物或勞務者。三、外國之事業、機關
        、團體、組織，在中華民國境內之固定營業場所，將貨
        物之所有權移轉與他人，以取得代價者，為銷售貨物。
        …」分別為加值型及非加值型營業稅法第1條、第2條、
        第3條及第6條所規定。據此，成為營業稅課徵對象者，
        以營業人為限，故自然人因不屬於加值型及非加值型營
        業稅法第6 條第2款及第3款稱之「非以營利為目的之事
        業、機關、團體、組織」，及「外國之事業、機關、團
        體、組織」，除非其屬於同條第1 款所稱之「以營利為
        目的之公營、私營或公私合營之事業」，否則不能認其
        為營業人，即使其有銷售貨物或勞務，亦不能對之課營
        業稅。而所謂「事業」，係指繼續及獨立地從事一定之
        經濟活動，僅一時之交易行為，非經常買進賣出，並不
        能認為屬於「事業」（參照黃茂榮，稅捐法專題研究－
        各論部分，2001年12月，第89、91、105 頁）。個人建
        屋出售，是否為加值型及非加值型營業稅法所要課徵營
        業稅之對象，自應以上述原則判斷之。亦即非屬「以營
        利為目的之公營、私營或公私合營之事業」之個人建屋
        出售，其既非營業人，雖建屋出售，亦不屬於營業稅法
        第2 條之「銷售貨物或勞物」自不得認其應申請營業登
        記，及對之課徵營業稅。
      5.按：(1)財政部73年5月28日台財稅字第53875號函：「說
        明：…二、個人興建房屋於辦理建物總登記（所有權第
        1 次登記）前出售部分：（一）財產交易所得歸屬年度
        ，以房屋起造人變更日所屬年度為準。（二）財產交易
        所得之計算，除能提出交易時實際成交價格及其所耗建
        造成本，經查明屬實者，得以其差額為財產交易所得外
        ，其未能提出者，以出售年度之房屋評定價格完工程度
        比例計算後之 20%為財產交易所得。三、個人出資建屋
        出售，而以他人名義為起造人者，應將財產交易所得歸
        併出資建屋者之所得課稅。其所得計算及歸屬年度為…
        」、(2)80年7月10日台財稅字第801250742號函：「主旨
        ：營業人假借（利用）個人名義建屋出售逃漏稅情形迭
        有發生，尤應加強查核竅實課稅，以杜巧取而維護租稅
        公平。說明：二、凡具有營利事業型態之營業人，假借
        （利用）個人名義建屋出售者，應根據事實認定，依法
        課徵營業稅及營利事業所得稅，並依法處罰，其有涉刑
        責者，並應依法究辦，不得適用本部65年9月6日台財稅
        第36032 號函有關個人建屋出售課徵綜合所得稅之規定
        。……」、(3)81年1月31日台財稅字第811657956號函（
        即財政部訴願決定駁回所依據的主要函釋規定）：「主
        旨：建屋出售核屬營業稅法規定應課徵營業稅之範圍，
        自本函發布日起，經建築主管單位核發建造執造者，除
        土地所有權人以持有1 年以上之自用住宅用地，拆除改
        建房屋出售者外，均應依法辦理營業登記，課徵營業稅
        及營利事業所得稅。說明：二、營業稅法第1 條規定「
        在中華民國境內銷售貨物或勞務，均應依本法規定課徵
        營業稅。」同法第3條第1項規定：「將貨物之所有權移
        轉與他人，以取得代價者，為銷售貨物」放在中華明國
        境內建屋出售，係屬在我國境內銷售貨物，自應依上開
        規定辦理。三、邇來迭據反映，營業人每多假借（利用
        ）個人名義建屋出售，規避營業稅與營利事業所得稅，
        造成依法登記納稅之業者稅負不公平，亟應予以改進遏
        止，以杜巧取。四、茲為明確界定應辦營業登記之範圍
        ，及兼顧以自用住宅用地拆除改建房屋出售之事實，並
        維護租稅公平，特規定如次：（一）建屋出售者，除土
        地所有權人以持有l 年以上之自用住宅用地，拆除改建
        房屋出售，應按其出售房屋之所得課徵綜合所得稅外，
        均應依法辦理營業登記並課徵營業稅及營利事業所得稅
        。（二）前項土地所有權人以持有l 年以上之自用住宅
        用地，拆除改建房屋出售者，於計算所得核課綜合所得
        稅時，應由該土地所有權人檢具建屋成本及費用之支出
        憑證暨有關契約，憑以計算其所得。五、本函發布日前
        ，營業人假借（利用）個人名義建屋出售者，稽徵機關
        仍應依照本部80年7月10日台財稅第801250742號函規定
        ，加強查核，賡續辦理。六、至本部73年5 月28日台財
        稅第53875 號函，有關個人出資建屋出售，其財產交易
        所得計課綜合所得稅之規定，適用之範圍，自本函發布
        日起，應以依本函規定免辦營業登記並免課徵營業稅及
        營利事業所得稅者為限。」
      6.前揭財政部73年5月28日台財稅字第53875號函認為個人
        出資建屋出售，其財產交易所得計課綜合所得稅，再首
        揭原則下，合乎營業稅法之規定，即屬正確。至於80年
        7月10日台財稅字第801250742號函，對於具有營利事業
        型態之營業人，假借（利用）個人名義建屋出售者，認
        應根據事實認定，依法課徵營業稅及營利事業所得稅，
        並依法處罰一節，該個人既僅是營業人建屋出售所假藉
        之名義人（俗稱人頭），實際建屋出售者為他營業人，
        對該營業人課徵營業稅，仍屬當然。而從此函釋更得知
        ，個人建屋出售如非是他營業人所假借者，對之係課徵
        綜合所得稅，而對於個人建屋出售是否為他營業人所假
        借，稅捐稽徵機關應確實查核認定，此函釋極符實質課
        稅原則及行政機關應依職權調查原則。而81年1 月31日
        台財稅字第811657956 號函，將個人建屋出售，限於土
        地所有權人以持有1 年以上之自用住宅用地，拆除改建
        房屋出售者，課徵綜合所得稅，其餘情形均應依法辦理
        營業登記，課徵營業稅及營利事業所得稅，違背營業稅
        法第6條規定，增加法律所無之限制，於法不合，在此
        範圍內，應不予適用。總之，非屬於以營利為目的之公
        營、私營或公私合營之事業之個人建屋出售，不得認其
        應申請營業登記，即對之課營業稅，而是應課徵綜合所
        得稅。鈞院91年訴字第640號判決亦持相同見解。
      7.查國稅局提供民眾之「93年度綜合所得稅結算申報書說
        明」中之敘述，其中「（八）什麼是財產交易所得？」
        指出「是指財產及權利因買賣或交換而取得之所得，包
        括：l.出價取得的財產和權利：以交易時的成交價額，
        減去原來取得時的成本和一切改良費用後的餘額。2.繼
        承或贈與取得的財產和權力：以交易時的成交價額減去
        繼承時的時價，和繼承後或贈與後的一切改良費用後的
        餘額。」（此亦為所得稅法第14條所規定），除了稅捐
        機關的人員外，一般民眾有誰知道自己在自己的土地上
        蓋房子且辦妥所有權登記後再出售房屋，不屬於以上所
        述綜合所得稅之財產交易所得，而是應辦理營業登記，
        申報繳納營業稅？「房屋買賣」無可否認就是「財產買
        賣」國稅局所編印對所有納稅人申報綜合所得稅是相當
        重要的依據及參考資料的「93年度綜合所得稅結算申報
        書說明」，並沒有敘明知買賣的房屋原是自已建造的，
        該房屋買賣之所得不屬於財產交易所得，而是應辦理營
        業登記繳納營業稅。原告的房子是自已出價請人興建的
        房子就是屬於「出價取得的財產」，出價取得的財產出
        售後依所得稅法規定，以交易時的成交價額，減去原來
        取得時的成本和一切改良費用後的餘額申報為財產交易
        所得，並無錯誤。
      8.退一步言，如認在自己的土地上建造房子並辦妥所有權
        登記後再出售，為營業行為，那出售房屋所賺的所得應
        屬個人一時貿易所得，依所得稅法第14條規定，僅需申
        報於個人綜合所得稅中之「營利所得」即可，一時貿易
        所得是不屬於營業稅法規定應課徵營業稅的範圍，是免
        辦營業登記的，原處分認原告之售屋是營業行為，有漏
        營業稅，依稅捐稽徵法亦有應給予他人憑證而未給予情
        事，而處行為罰及漏稅罰，於法亦屬無據，加添所得稅
        法所所無的限制。又如認在自己的土地上建造房子於辦
        妥所有權登記後再出售，要辦營業登記繳納營業稅，那
        所有在自己的土地上建造房子並辦妥所有權登記5年後
        、10年後、20年後才出售，只要當初蓋房子的地不是自
        用住宅拆除改建，是不是皆要辦營業登記並繳納營業稅
        ？如不是，那房子蓋好後幾年後出售才要要辦營業登記
        ？依據在哪裡？如房子不管多久後出售皆要辦營業登記
        繳納營業稅，否則就要補稅處罰，那這些房子如何和應
        申報財產交易所得的房子（房子是賣主買來的，不是賣
        主自己蓋的）區分，一般民眾、稅捐稽徵機關可以區分
        嗎？房子買1 個月後（不是自己蓋）即出售，是申報綜
        合所得稅的財產交易所得，房子蓋了幾年後出售，不是
        申報綜合所得稅的財產交易所得，卻是要於出售時辦理
        營業登記繳納營業稅，這是什麼道理？原告房子雖於辦
        妥所有權登記後約1 年出售，但哪裡有規定要多久後出
        售才免辦營業登記？個人建屋出售，原告既認非營業行
        為，免辦營業登記，那有於出售時開發票給購屋人的道
        理？而且個人哪有發票可開。
      9.原告單純在擁有多年的私有土地上建屋後出售，所為應
        係一時性交易行為，依照前述說明，非屬以營利為目的
        之公營、私營或公私合營之事業甚明，雖建屋出售，並
        非營業人，不屬於營業稅法第2條之「銷售貨物或勞務
        之營業人」自不得認原告售屋應申請營業登記，更不能
        認原告應於售屋時依稅捐稽徵法第44條規定，開立發票
        給予購屋者。又被告重新處分（95年5月3日北區國稅竹
        市三字地0950004013號函及95年之處分書），既已將補
        徵的營業稅更正為0 ，即承認原告沒有營業稅的問題，
        更沒有需要在售屋前辦理營業登記，給予他人發票的問
        題，原處分以未依規定給予他人憑證，依稅捐稽徵法第
        44條規定處罰，亦有違誤。
      10.財政部94年12月15日台財稅字第09404585510 號函釋規
        定，是被告95年5月3日北區國稅竹市三字第0950004013
        號函及95年5月3日95年度財營業字00000000000000號處
        分書對原告補徵的營業稅更正為0 所依據的規定，該規
        定為：「說明：三、另按營業稅法第33條規定，營業人
        以進項稅額扣抵銷項稅額者，應具有載明其名稱、地址
        及統一編號之憑證；惟營業人開始營業前，未依同法施
        行細則第36條規定向主管稽徵機關申請統一編號者，其
        所取得之進項憑證尚無法符合前述營業稅法之規定，基
        於實質課稅原則，其取得之進項憑證如經查明確係營業
        上使用之貨物或勞務，應准予覈實申報扣抵銷項稅額。
        」依上函意旨，及實質課稅原則，原告既不認自己為營
        業人，自不會在售屋前辦理營業登記，更不會向國稅局
        領取發票，如何在售屋時開立發票給購屋人？又既沒有
        補徵營業稅問題（營業稅更正為0 元），更非營業人，
        更不用辦營業登記，更沒有於售屋時給予他人憑證的道
        理。
      11.再依行政罰法第7 條規定「違反行政法上義務之行為非
        出於故意或過失者，不罰」，縱使認定原告出售系爭房
        屋仍應辦理營業登記繳納營業稅，但依以上之理由，原
        告絕不是故意違反規定，亦無任何過失可言，應不予處
        罰。
      12.據上所述，原告聲明請求撤銷訴願決定、復查決定及罰
        鍰處分，即為有理由，請判決如訴之聲明。
    (二)被告主張之理由：
      1.按「營利事業依法規定應給與他人憑證而未給與，應自
        他人取得憑證而未取得……應就其未給與憑證、未取得
        憑證……經查明認定之總額，處5%罰鍰。」為稅捐稽徵
        法第44條所明定。次按「在中華民國境內銷售貨物或勞
        務及進口貨物，均應依本法規定課徵加值型或非加值型
        之營業稅。」「將貨物之所有權移轉與他人，以取得代
        價者，為銷售貨物。」「營業人之總機構及其他固定營
        業場所，應於開始營業前，分別向主管稽徵機關申請營
        業登記。」「營業人有左列情形之一者，主管稽徵機關
        得依照查得之資料，核定其銷售額及應納稅額並補徵之
        ……三、未辦妥營業登記，即行開始營業……而未依規
        定申報銷售額者。」「納稅義務人，有左列情形之一者
        ，除追繳稅款外，按所漏稅額處1 倍至10倍罰鍰，並得
        停止其營業：一、未依規定申請營業登記而營業者。」
        「本法第51條第1款至第6款之漏稅額，依左列規定認定
        之：一、第1款至第4款及第6款，以經主管稽徵機關依
        查得之資料，核定應補徵之應納稅額為漏稅額。」為加
        值型及非加值型營業稅法第1 條、第3條第1項、第28條
        前段、第43條第1項第3款、第51條第1 款及同法施行細
        則第52條第2項第1款所規定。又「建屋出售核屬營業稅
        法規定應課徵營業稅之範圍，自本函發佈日起，經建築
        主管機關核發建造執照者，除土地所有權人以持有1 年
        以上之自用住宅用地拆除改建房屋出售者外，均應依法
        辦理營業登記，課徵營業稅及營利事業所得稅。……有
        關個人出資建屋出售，其財產交易所得計課綜合所得稅
        之規定，適用之範圍，自本函發佈日起，應以依本函規
        定免辦營業登記並免課徵營業稅及營利事業所得稅者為
        限。」「營業人觸犯營業稅法第51條各款，如同時涉及
        稅捐稽徵法第44條規定者……應擇一從重處罰。」「依
        營業稅法第35條第1 項規定，營業人不論有無銷售額，
        應按期填具申報書，檢附退抵稅款及其他有關文件，向
        主管稽徵機關申報銷售額、應納或溢付營業稅額。準此
        ，營業人之進項稅額准予扣抵或退還，應以已申報者為
        前提，故營業人違反營業稅法第51條第1款至第4款及第
        6 款，據以處罰之案件，營業人如於經查獲後始提出合
        法進項憑證者，稽徵機關於計算其漏稅額時尚不宜准其
        扣抵銷項稅額。」「營業人開始營業前，未依同法施行
        細則第36條規定向主管稽徵機關申請統一編號者，其所
        取具之進項憑證尚無法符合前述營業稅法之規定，基於
        實質課稅原則，其取得之進項憑證如經查明確係為營業
        上使用之貨物或勞務，應准予核實申報扣抵銷項稅額。
        」為財政部81年1月31日台財稅第811657956號函、85年
        4 月26日台財稅第851903313 號函、89年10月19日台財
        稅第890457254號函及94年12 月15日台財稅字第094045
        85510號函所明釋。
      2.原告未依規定申請營業登記，於93年4 月間銷售新竹市
        ○○路137巷9號房屋，銷售額合計 1,763,878元，經被
        告所屬新竹市分局查獲，有檢舉書、承諾書、房地買賣
        契約、建物登記謄本及土地登記謄本等資料影本可稽，
        核定補徵營業稅額88,194元（原告已於裁罰前94 年8月
        16日繳納），並按所漏稅額88,194元處1 倍罰鍰88,100
        元（計至百元止），另未給與他人憑證經查明認定之總
        額1,763,878元處5﹪罰鍰88,193元，依前揭規定擇一從
        重處行為罰88,193元。原告不服，於94年11月3 日申請
        復查，經被告所屬新竹市分局改按更正案件辦理，依原
        告提示興建4 間房屋之進項憑證字軌號碼VZ00000000號
        等7紙統一發票，銷售額合計7,268,095元，營業稅額合
        計 361,905元，按房屋建坪比例分攤，原告所有房屋分
        攤進項稅額為92,953元，原補徵營業稅額遂更正為0 元
        ，並重新裁處罰鍰88,193元。
      3.原告於93年4 月間銷售新竹市○○路137巷9號房屋，銷
        售額合計 1,763,878元，經被告所屬新竹市分局查獲，
        有檢舉書、承諾書、房地買賣買賣契約、建物登記謄本
        及土地登記謄本等資料影本可稽，核定補徵營業稅額88
        ,194元，並擇一從重處行為罰88,194元，原告於94年11
        月3 日就營業稅及罰鍰申請復查，被告所屬新竹市分局
        依財政部94年12月15日台財稅第 00000000000號函釋，
        將復查案件改更正案件辦理，核准原告就建屋取得之統
        一發票所分攤之進項稅額扣抵，將原補徵營業稅額88,1
        94 元更正為0元，並將原94年9 月14日處分書作廢，另
        於95年5月2日重行繕發處分書，處以罰鍰88,193元，並
        送達原告，原處分既經更正，並改訂限繳日期（原限繳
        日期為94年10月30日展延至95年5 月30日），已屬新行
        政處分，繳款書上並已載明，對於罰鍰處分不服，請於
        繳納期間屆滿之翌日起30日內，將原繳款書或繳納收據
        影本連同復查申請書向本稽徵機關申請復查，並無延誤
        原告行政救濟權益情事，合先敘明。
      4.原告於93年4 月間將興建完成房屋辦理所有權移轉予買
        受人林信嘉，其在中華民國境內銷售貨物，並將貨物所
        有權移轉與他人，即屬營業稅法規範之營業人，其以非
        自用住宅用地興建房屋並出售，核與首揭函釋免辦營業
        登記規定不符，原告未依規定申請營業登記而營業，違
        章情事已屬明確，其主張非屬營業行為，核不足採。另
        主張係爭房屋出售價金減除原來之成本費用等之餘額係
        屬財產交易所得或一時貿易所得，歸課綜合所得稅，亦
        係誤解法令。原告未辦營業登記以個人名義興建房屋出
        售，其既未申報進項憑證，本無從依加值型及非加值型
        營業稅法第15條、第19條及第33條規定，就形式及實質
        要件進行審查，自非為當期之累積留抵稅額，原應否准
        扣減進項稅額，被告所屬新竹市分局准其扣抵並將應納
        營業稅額更正為0 元，已屬從寬處理，並已另案核退溢
        繳之營業稅額88,194元。又「在土地上建屋出售房地」
        之交易類型，其外觀雖僅有最後一次之銷售房屋行為，
        然該房屋自規劃興建迄出售完畢，須歷經較長之時間，
        其間會持續發生委請建築師設計、購買建材、僱工興建
        、發包工程或委託銷售等多個進貨行為存在，且其營業
        規模常高達數百餘萬元以上；因此，為完成建屋銷售之
        目標，須配合多個進貨行為，且整個活動須歷經較長之
        期間，自已符合「持續」及「營利」之要件，難謂為一
        時性及偶發性之交易行為，即屬營業稅法規範之銷售行
        為，自應依法課徵營業稅，原處罰鍰88,193元並無違誤
        ，請續予維持。至原告所敘鈞院91年訴字第640號判決
        ，為個案判決與本件案情並不相同，該件原告為其兄饒
        錦山所借用之人頭，與本件原告自承其在自己之土地建
        造房屋出售案情並不相同，併予敘明。
      5.綜上論述，原告之主張為無理由，原處分、復查決定、
        訴願決定並無不當，請准如答辯之聲明判決。
    理  由
一、本件被告機關處原告罰鍰新臺幣88,193元，罰鍰數額在20萬
    元以下（司法院曾依行政訴訟法第219條第2項之規定，將行
    政訴訟法第229條第1項之簡易案件金額提高為20萬元，並自
    93 年1月1日起施行），係屬行政訴訟法第229條第1項第2款
    規定之涉訟事件，應依簡易訴訟程序進行之，先予敘明。
二、按「營利事業依法規定應給與他人憑證而未給與，應自他人
    取得憑證而未取得……應就其未給與憑證、未取得憑證……
    經查明認定之總額，處5%罰鍰。」為稅捐稽徵法第44條所明
    定。次按「在中華民國境內銷售貨物或勞務及進口貨物，均
    應依本法規定課徵加值型或非加值型之營業稅。」「將貨物
    之所有權移轉與他人，以取得代價者，為銷售貨物。」「營
    業人之總機構及其他固定營業場所，應於開始營業前，分別
    向主管稽徵機關申請營業登記。」「營業人有左列情形之一
    者，主管稽徵機關得依照查得之資料，核定其銷售額及應納
    稅額並補徵之……三、未辦妥營業登記，即行開始營業……
    而未依規定申報銷售額者。」「納稅義務人，有左列情形之
    一者，除追繳稅款外，按所漏稅額處1倍至10倍罰鍰，並得
    停止其營業：一、未依規定申請營業登記而營業者。」「本
    法第51條第1款至第6款之漏稅額，依左列規定認定之：一、
    第1款至第4款及第6款，以經主管稽徵機關依查得之資料，
    核定應補徵之應納稅額為漏稅額。」為加值型及非加值型營
    業稅法第1條、第3條第1項、第28條前段、第43條第1項第3
    款、第51條第1款及同法施行細則第52條第2項第1款所規定
    。又「建屋出售核屬營業稅法規定應課徵營業稅之範圍，自
    本函發佈日起，經建築主管機關核發建造執照者，除土地所
    有權人以持有1年以上之自用住宅用地拆除改建房屋出售者
    外，均應依法辦理營業登記，課徵營業稅及營利事業所得稅
    。……有關個人出資建屋出售，其財產交易所得計課綜合所
    得稅之規定，適用之範圍，自本函發佈日起，應以依本函規
    定免辦營業登記並免課徵營業稅及營利事業所得稅者為限。
    」「營業人觸犯營業稅法第51條各款，如同時涉及稅捐稽徵
    法第44條規定者……應擇一從重處罰。」「營業人開始營業
    前，未依同法施行細則第36條規定向主管稽徵機關申請統一
    編號者，其所取具之進項憑證尚無法符合前述營業稅法之規
    定，基於實質課稅原則，其取得之進項憑證如經查明確係為
    營業上使用之貨物或勞務，應准予核實申報扣抵銷項稅額。
    」為財政部81年1月31日台財稅第8116579 56號函、85年4月
    26日台財稅第851903313號函及94年12月15日台財稅字第094
    045 85510號函所明釋。
三、本件原告涉嫌未依規定申請營業登記，於93年4月間興建房
    屋出售，銷售額合計1,763,878元，經被告機關所屬新竹市
    分局查獲，經審理違章成立，初查乃核定補徵營業稅額88,1
    94元，並處罰鍰88,193元。嗣被告將原應納之營業稅額更正
    為0元，核定應處罰鍰88,193元。原告不服，申請復查，未
    獲變更，提起訴願遭決定駁回，循序起訴意旨略以：原告單
    純在擁有多年的私有土地上建屋後出售，所為應係一時性交
    易行為，非屬以營利為目的之公營、私營或公私合營之事業
    甚，建屋出售，並非營業人，不屬於營業稅法第2條之「銷
    售貨物或勞務之營業人」，自不得認原告售屋應申請營業登
    記，更不能認原告應於售屋時依稅捐稽徵法第44條規定，開
    立發票給予購屋者，又被告重新處分（95年5月3日北區國稅
    竹市三字地09500040 13號函及95年之處分書），既已將補
    徵的營業稅更正為0，即承認原告沒有營業稅的問題，更沒
    有需要在售屋前辦理營業登記，給予他人發票的問題，原處
    分以未依規定給予他人憑證，依稅捐稽徵法第44條規定處罰
    ，亦有違誤；再依行政罰法第7條規定「違反行政法上義務
    之行為非出於故意或過失者，不罰」，縱使認定原告出售系
    爭房屋仍應辦理營業登記繳納營業稅，但原告絕非故意違反
    規定，亦無任何過失可言，應不予處罰；爰請求判決如聲明
    所示云云。
四、查原告未申請營業登記，於93年4月間銷售新竹市○○路137
    巷9號房屋，銷售額合計1,763,878元之事實，為原告所不爭
    ，並有檢舉書、承諾書、房地買賣契約、建物登記謄本及土
    地登記謄本等資料影本附原處分卷內可稽，自堪信實。本件
    兩造爭點為原告建屋出售是否應申請營業登記？是否屬營業
    稅課徵範圍？被告核處原告罰鍰88,193元，是否適法？
五、次查在中華民國境內銷售貨物或勞務及進口貨物，均應依本
    法規定課徵加值型或非加值型之營業稅；又將貨物之所有權
    移轉與他人，以取得代價者，為銷售貨物；此觀上揭加值型
    及非加值型營業稅法第1條、第3條第1項即明，因此，在中
    華民國境內銷售貨物，即應課徵營業稅；又將貨物之所有權
    移轉於他人取得代價者，為銷售貨物，此等銷貨貨物之營業
    人，應為營業稅之納稅義務人；又所謂營業人，並不以公、
    私法人團體之事業為限，即個人以營利為目的之私營事業亦
    包括在內。又社會上之交易活動所在多有，其中一時偶發性
    之交易，既無長期持續營利之意思存在，且在稽徵技術上，
    如何發現此等交易而掌握其稅源，亦有其實際上之困難，自
    無將其視為「營業行為」，而課徵營業稅之必要。基此，營
    業稅法規範之稅捐主體「營業人」及稅捐客體「銷售行為」
    ，應具備「持續」及「營利」之特徵，如特定人所為之一次
    性偶發交易，即不屬營業稅法規範之對象。惟關於「在土地
    上建屋出售房地」之交易類型，其外觀雖僅有最後一次之銷
    售房屋行為，然該房屋自規劃興建迄出售完畢，須歷經較長
    之時間，其間會持續發生委請建築師設計、購買建材、僱工
    興建、發包工程或委託銷售等多個進貨行為存在，且其營業
    規模常高達數百餘萬元以上。因此，為完成建屋銷售之目標
    ，須配合多個進貨行為，且整個活動須歷經較長之期間，自
    已符合「持續」及「營利」之要件，難謂為一時性或偶發性
    之交易行為，即屬營業稅法規範之銷售行為，自應依法課徵
    營業稅。原告主張「非屬於以營利為目的之公營、私營或公
    私合營之事業之個人建屋出售，不得認其應申請營業登記，
    及對之課營業稅，而是應課綜合所得稅。」云云，洵有誤解
    ，委非可採。
六、財政部81年1月31日臺財稅第811657956號函釋：「建屋出售
    核屬營業稅法規定應課徵營業稅之範圍，自本函發佈日起，
    經建築主管機關核發建造執照者，除土地所有權人以持有1
    年以上之自用住宅用地拆除改建房屋出售者外，均應依法辦
    理營業登記，課徵營業稅及營利事業所得稅。……有關個人
    出資建屋出售，其財產交易所得計課綜合所得稅之規定，適
    用之範圍，自本函發佈日起，應以依本函規定免辦營業登記
    並免課徵營業稅及營利事業所得稅者為限。」係中央財稅主
    管機關財政部基於職權，並依首揭規定之立法意旨，就有關
    建屋出售應否課徵營業稅事項所作成之解釋，既未於法律規
    定之外另行創設新的權利義務，增加人民之負擔，亦未牴觸
    憲法及法律，自應於所解釋法律生效之日起，適用於與此有
    關之未確定案件。至「自用住宅用地」，係指土地所有權人
    或其配偶、直系親屬於該地辦竣戶籍登記，且無出租或供營
    業用之住宅用地，為土地稅法第9條所明定。此為土地稅法
    就該法使用「自用住宅用地」一語所為之立法解釋，自可適
    用於各項與稅法有關之法律或命令。原告出售之系爭房屋，
    於出售時該房屋之基地並非按自用住宅用地課徵地價稅，此
    為原告不爭，並有被告機關簽辦單、土地登記謄本附原處分
    卷內可稽；揆諸前揭說明，原告顯係以非自用住宅用地興建
    系爭房屋出售甚明。原告既非「土地所有權人以持有1年以
    上之自用住宅用地，拆除改建房屋出售者」，依上開財政部
    81年1月31日臺財稅第00 0000000號解釋函釋意旨，原告銷
    售系爭房屋，自應依首揭規定向主管稽徵機關申請營業登記
    ，並於所定時限內，開立統一發票交付買受人，向主管稽徵
    機關申報銷售額、應納或溢付營業稅額。從而，原告主張伊
    單純個人建屋出售，所為應係一時性交易行為，並非屬於以
    營利為目的之公營、私營或公私合營之事業甚明，雖建屋出
    售，亦非營業人，容非足採。又原告銷售房屋之所得縱經稅
    捐稽徵機關核課綜合所得稅，因營業稅與綜合所得稅係屬不
    同目，其個別核定處分自屬不同案件，尚不得因本件課稅事
    實已受有綜合所得稅之核定，而可免除其負有申報繳納營業
    稅之義務，附此敘明。
七、至原告援引本院91年度訴字640號判決意旨，主張上揭財政
    部81年1月31日台財稅字第811657956號函，將個人建屋出售
    ，限於土地所有權人以持有1年以上之自用住宅用地，拆除
    改建房屋出售者，課徵綜合所得稅，其餘情形均應依法辦理
    營業登記，課徵營業稅及營利事業所得稅，違背營業稅法第
    6條規定，增加法律所無之限制，於法不合，在此範圍內，
    應不予適用；是非屬於以營利為目的之公營、私營或公私合
    營之事業之個人建屋出售，不得認其應申請營業登記，即對
    之課營業稅，而是應課徵綜合所得稅云云；惟上開判決屬個
    案見解，並無拘束本案之效力，自不得執為有利於本案之論
    據。
八、本件原告於93年4月間銷售系爭房屋，銷售額1,763,878元，
    本應向主管稽徵機關申請營業登記，並於所定時限內，開立
    統一發票交付買受人，向主管稽徵機關申報銷售額、應納或
    溢付營業稅額，惟其未依規定辦理，嗣經被告所屬新竹市分
    局查獲，已如前述，縱認原告主觀上並無違章之故意，然其
    對其是否為營業人，應否向主管稽徵機關申請營業登記，開
    立統一發票交付買受人，向主管稽徵機關申報銷售額、應納
    或溢付營業稅額等，如有存疑，即應積極查閱相關法令規定
    ，或向相關專業機構及人員查詢，於獲得正確及充分之資訊
    後因應之，其應注意、能注意，而不注意，即難謂無過失責
    任。
九、末按「營利事業依規定應給與他人憑證而未給與，應自他人
    取得憑證而未取得……應就其未給與憑證、未取得憑證……
    經查明認定之總額，處5%罰鍰。」為上揭稅捐稽徵法第44條
    所明定。本件原告於93年4月間銷售新竹市○○路137巷9號
    房屋，銷售額合計1,763,878元，未向主管稽徵機關申請營
    業登記，並於所定時限內，開立統一發票交付買受人，違章
    事證明確，乃依該規定，按未給與他人憑證經查明認定之總
    額1,763,878元處5﹪罰鍰88,193元，此項處罰係針對原告應
    給與他人憑證而未給與之行為為處罰，與應否補徵營業稅額
    無涉。原告主張被告嗣後既更正應納營業稅額為0元，即不
    應處以本案罰鍰云云，容有誤解。
十、綜上所述，原告起訴論旨，並非可採。被告機關所屬新竹市
    分局以原告銷售系爭房屋，未向主管稽徵機關申請營業登記
    ，並於所定時限內，開立統一發票交付買受人，違章事證明
    確，乃依稅捐稽徵法第44條規定，按未給與他人憑證經查明
    認定之總額1,763,878元處5﹪罰鍰88,193元，認事用法，均
    無違誤，復查及訴願決定遞予維持，亦無不合，原告徒執前
    詞，訴請撤銷，為無理由，應予駁回。又本件係適用簡易訴
    訟程序，爰不經言詞辯論逕為判決。
十一、兩造其餘陳述於判決結果不生影響，無庸一一論列，併予
      敘明。
據上論結，本件原告之訴為無理由，爰依行政訴訟法第233條第1
項、第98條第1項前段，判決如主文。
中    華    民    國    97    年    5    月    20    日
              台北高等行政法院第六庭
                              法  官  許瑞助
上為正本係照原本作成。
本件以訴訟事件所涉及之法律見解具有原則性者為限，始得於本
判決送達後20日內向本院提出上訴狀並表明上訴理由，如已於本
判決宣示後送達前提起上訴者，應於判決送達後20日內補具上訴
理由（均按他造人數附繕本），且經最高行政法院許可後方得上
訴。
中    華    民    國    97    年    5    月    20    日
                              書記官  吳芳靜


司法院資訊處製作；財團法人民間司法改革基金會備份。
